【裁判字號】    90,保險上,12
【裁判日期】    901204
【裁判案由】    返還補償金
【裁判全文】
臺灣高等法院臺中分院民事判決  九十年度保險上字第一二號
      上  訴  人  甲○○
      被上訴人    台灣汽車客運股份有限公司
      法定代理人  范植谷
      訴訟代理人  王鑑銓
右當事人間請求返還補償金事件，上訴人對於中華民國九十年五月三十日臺灣臺中地
方法院九十年度保險字第一六號第一審判決提起上訴，本院判決如左：
    主    文
上訴駁回。
第二審訴訟費用由上訴人負擔。
    事實及理由
一、本件被上訴人於原審起訴主張：上訴人前依被上訴人專案精簡處理要點，申請於
    民國（下同）八十六年一月一日自願退休生效，依據台灣省政府八十五年十月四
    日府人四字第一００三０二號函轉奉行政院八十五年九月二十五日台八十五人政
    給字第三四０五六號函核定補償勞工保險給付損失全額之補償金之規定，上訴人
    領取「保險給付損失全額補償金」，兩造約定，上訴人將來再參加各該相同勞工
    保險領取老年給付時，願將原領之補償金，如數繳回，上訴人乃辦理自願退休，
    並向被上訴人請領勞工保險年資損失補償金新台幣（下同）一百十四萬五千六百
    六十一元，並由上訴人書立切結書，茲勞工保險局於八十九年十月三十日函告知
    被上訴人，上訴人業於八十九年十月十九日向勞工保險局請領勞保老年給付一百
    五十六萬五千九百六十七元，嗣經被上訴人以八十九年十一月六日（八九）台汽
    人字第八九０一０  七四六號信函及八十九年十一月二十日台北南陽郵局第九二
    四一號存證信函通知上訴人依約繳回，上訴人均置之不理，爰依契約之法律關係
    請求上訴人返還一百四十一萬五千六百六十一元及自八十九年十一月二十日起至
    清償日止按年息百分之五計算之利息。經原審為被上訴人全部勝訴之判決，被上
    訴人於本院聲明：求為判決駁回上訴。
二、上訴人固自認因退休而領得前開款項，依約應予清償之情事，惟以被上訴人之請
    求已罹於五年之短期時效，上訴人自得拒絕返還；又本件債務成立於九二一地震
    之後，但相隔僅月餘，依九二一震災暫行條例之精神及因上訴人所領得之金額均
    已花用完畢，故請准予分期清償債務等語置辯。並聲明求為判決：（一）原判決
    廢棄。（二）被上訴人在第一審之訴駁回。
三、查，被上訴人主張之前開事實，業據其提出行政院八十五年九月二十五日台八十
    五人政給字第三四０五八號函、台灣省政府八十五年十月四日八五府仈四字第一
    ００三０二號函、臺灣汽車客運股份有限公司資遣員工申領勞工保險給付補償金
    切結書、勞工保險局八十九年十月三十日八九保給字第六○七六四九三號函及存
    證信函（含回執）等各一紙為證，復為上訴人所自認，自堪信被上訴人上開之主
    張為真正。雖上訴人以前揭情詞置辯。但查：
    （一）請求權，除因法律所定期間較短者外，因十五年間不行使而消滅，民法第
          一百二十五條定有明文，另按利息、紅利、租金、贍養費、退職金及其他
          一年或不及一年之定期給付債權，其各期給付請求權因五年間不行使而消
          滅，民法第一百二十六條亦定有明文。本件被上訴人之請求內容乃請求上
          訴人返還辦理自行退休之勞工保險年資損失補償金一百十四萬五千六百六
          十一元，其性質自與退職金不同，更何況，上訴人依約定應返還原領之補
          償金之時間，乃為其再參加各該相同勞工保險老年給付時為準，而上訴人
          既係於八十九年十月十九日向勞工保險局請領勞保老年給付一百五十六萬
          五千九百六十七元，已如前述，是被上訴人應於該日起始得向上訴人為上
          開請求，而按民法第一百二十八條前段之規定，消滅時效，自請求權可行
          使時起算，則被上訴人既於八十九年十月二十日以存證信函向上訴人請求
          返還前開款項，並於八十九年十二月六日聲請台灣台中地方法院核發支付
          命令，自應以該支付命令之聲請視為起訴，是被上訴人之請求亦無罹於五
          年時效期間之情形可言，上訴人辯稱被上訴人之請求權已罹於時效，自屬
          無據，應非可採。
    （二）至上訴人辯稱，本件債務固成立於九二一震災之後，但相隔僅月餘，依九
          二一震災暫行條例之精神及因上訴人所領得之金額均已花用完畢，故請准
          予分期清償債務等語置辯。但九二一震災重建暫行條例係為災區重建、鼓
          勵民間參與建設而訂立之條款，雖有金融機關之融資優惠之規定，但核其
          內容，均與除金融機關外私人間契約關係無涉，本件兩造間之契約關係並
          非可得適用。另民事訴訟法第三百九十六條第一項固定有：判決所命之給
          付，其性質非長期間不能履行或經原告同意者，法院得於判決內定相當之
          履行期間。但本件判決所命之給付內容為金錢之給付，並無性質上非長期
          間不能履行之情形，況被上訴人亦表明不同意上訴人分期清償之請求，本
          院自不得於判決內定相當之履行期間。再者，法院得斟酌債務人之境況，
          許其於無甚害於債權人利益之相當期限內分期給付或緩期清償，固為民法
          第三百十八條所明定，但仍須以無害於債權人之利益為前提。本件上訴人
          先前已向被上訴人領得勞工保險年資損失補償金一百十四萬五千六百六十
          一元，其後又向勞工保險局請領勞保老年給付一百五十六萬五千九百六十
          七元，已獲有相當之資產，且其亦自承目前係以開計程車營生，伊每月收
          入約二萬元左右、二子均退伍，長子有工作，另三名女兒已出嫁等家中經
          濟狀況（見原審卷第四十七頁反面）。被上訴人亦主張其目前營運狀況皆
          為虧損，故不同意上訴人分期清償等語，上訴人對於被上訴人目前營運狀
          況皆為虧損，亦不為爭執。從而，上訴人請求分五年清償，尚非有據。
四、綜上所述，被上訴人依兩造約定之切結書請求上訴人返還一百十四萬五千六百六
    十一元及自郵局存證信函送達上訴人翌日（即八十九年十一月二十一日）起至清
    償日止，按年息百分之五計算之利息，為有理由，應予准許，訴人所辯均為無可
    取。是則原審判命上訴人如數給付，於法並無不合。上訴意旨仍執前詞，指摘原
    判決不當，求予廢棄改判，為無理由，應予駁回其上訴。
五、據上論結，本件上訴為無理由，依民事訴訟法第四百四十九條第一項、第七十八
    條，判決如主文。
中      華      民      國    九十      年     十二     月      四      日
~B1民事第六庭審判長法  官  吳火川
~B2                法  官  陳繼先
~B3                法  官  吳惠郁
右為正本係照原本作成。
如對本判決上訴，須於收受判決送達後二十日內向本院提出上訴書狀，其未表明上訴
理由者，應於提出上訴後二十日內向本院提出上訴理由書（須按他造人數附具繕本）
，並繳納送達用雙掛號郵票拾份（每份參拾肆元）。
上訴時應提出委任律師或具有律師資格之人之委任狀；委任有律師資格者，另應附具
律師及格證書及釋明委任人與受任人有民事訴訟法第四百六十六條之一第一項但書或
第二項（詳附註）所定關係之釋明文書影本。
~B                書記官  呂淑芬
中      華      民      國    九十      年     十二     月      五      日
附註：
民事訴訟法第四百六十六條之一（第一項、第二項）
對於第二審判決上訴，上訴人應委任律師為訴訟代理人。但上訴人或其法定代理人具
有律師資格者，不在此限。
上訴人之配偶、三親等內之血親、二親等內之姻親，或上訴人為法人、中央或地方機
關時，其所屬專任人員具有律師資格並經法院認為適當者，亦得為第三審訴訟代理人
。
                                                                        Ｙ


司法院資訊處製作；財團法人民間司法改革基金會備份。
